臺灣高等法院民事判決　　　　　　　　　99年度上易字第481號
上　訴　人　何素惠
法定代理人　陳世杰律師
被上訴　人　黃忠信
上列當事人間分配表異議之訴事件，上訴人對於中華民國99年3
月10日臺灣板橋地方法院98年度訴字第2516號第一審判決提起
上訴，被上訴人並為訴之變更，本院於100年2月17日言詞辯論
終結，判決如下：
    主      文
原法院九十七年度執字第六九二九五號清償票款強制執行事件於
民國九十八年九月二十二日製作之分配表上，所載次序編號七上
訴人之債權原本新臺幣壹佰萬元，應予剔除更正為零元。
變更之訴訴訟費用由上訴人負擔。
    事實及理由
一、按原告將原訴變更，如其訴之變更為合法，而其原訴可認為
    已因撤回而終結，法院應專就新訴裁判（參見最高法院65年
    度台上字第2183號判例要旨）本件被上訴人在原法院係聲明
    請求「原告就鈞院97年度執字第69295號清償票款執行事件
    就債務人陳太郎拍賣所得價金准原告新台幣（下同）250萬
    元之債權列入分配次序7受償」（見原審卷第2頁），經判決
    後上訴人不服提起上訴，被上訴人於本院變更其訴之聲明為
    「原法院97年度執字第69295號清償票款強制執行事件於民
    國98年9月22日製作之分配表上，所載次序編號7上訴人何素
    惠之債權原本新臺幣100萬元，應予剔除更正為0元。」，上
    訴人對此表示無意見（見本院卷第63頁、第76頁背面），並
    進而為言詞辯論，是被上訴人變更之訴於法並無不合，應予
    准許，依上開說明，被上訴人於原審之訴業已撤回，本院應
    僅就變更之訴為審判。
二、被上訴人訴之聲明求為判決：
      (一)原法院97年度執字第69295號清償票款強制執行事件於
        民國98年9月22日製作之分配表上，所載次序編號7上
        訴人之債權原本新臺幣（下同）100萬元，應予剔除更
        正為0元。
      (二)訴訟費用由上訴人負擔
    上訴人答辯聲明求為判決：
      (一)駁回上訴人變更之訴。
      (二)訴訟費用由被上訴人負擔。
三、被上訴人主張：坐落於臺北縣林口鄉○○○段過崙子小段66
    地號土地（權利範圍應有部分1/12，下稱相關土地），原為
    訴外人即原法院97年度執字第69295號清償票款執行事件（
    下稱系爭執行事件）之債務人陳太郎所有，前於民國（下同
    ）68年曾設定第二順位普通抵押權新台幣100萬元（下稱系
    爭抵押權）予上訴人。嗣相關土地業經執行法院拍定並製作
    98年9月22日分配表（下稱系爭分配表）在案，惟執行法院
    並未通知上訴人依強制執行法相關規定提出債權證明、抵押
    權設定契約書及他項權利證書，即將系爭抵押債權列入系爭
    分配表次序編號7優先分配。經伊向陳太郎查詢，陳太郎表
    示未積欠上訴人任何債務，是系爭抵押債權並不存在，伊即
    於分配期日前之98年10月6日具狀聲明異議，乃上訴人於同
    年月16日向執行法院具狀為反對之陳述，為此提起本件分配
    表異議之訴，並於本院變更聲明求為判決原法院97 年度執
    字第69295號清償票款強制執行事件於民國98年9月22日製作
    之分配表上，所載次序編號7上訴人之債權原本新臺幣100萬
    元，應予剔除更正為0元等語。
四、上訴人則以：伊於68年借款100萬元予陳太郎，由陳太郎以
    相關土地就上開借款債權設定系爭抵押權予伊以供擔保，並
    未書立借據等書面債權證明文件，嗣遍尋陳太郎無著；伊於
    82、83年間即出國居住國外多年，於92年始回國，故未曾接
    獲執行法院通知聲明參與分配或要求提出相關證明，執行法
    院並未合法送達；又系爭抵押權既經合法登記，依強制執行
    法第34條規定，伊之債權自屬優先債權，無需另提出其他證
    明文件等語，資為抗辯。
五、查系爭執行事件債務人陳太郎於68年以原為其所有之相關土
    地設定系爭抵押權予上訴人。相關土地業經以執行法院拍定
    並製作系爭分配表在案，然上訴人並未依強制執行法相關規
    定提出債權證明、抵押權設定契約書及他項權利證書，執行
    法院即將系爭抵押債權列入系爭分配表次序編號7優先分配
    ，經被上訴人聲明異議，上訴人即為反對陳述等情，業據被
    上訴人提出系爭分配表、土地登記簿謄本附卷可佐（見原審
    卷第4、23頁），並經本院依職權調取系爭執行卷宗閱明屬
    實，及有系爭執行事件影本外放可參，堪信為真正。
六、被上訴人主張上訴人之系爭抵押債權不存在等語，雖為上訴
    人所否認，並以前詞置辯。然查：
  (一)按抵押權人依強制執行法第4條第1項第5款聲請強制執行者
    ，應提出債權及抵押權之證明文件、經法院為許可聲請拍賣
    抵押物強制執行之裁定。強制執行法第6條第1項第5款定有
    明文。次按「依法對於執行標的物有擔保物權或優先受償權
    之債權人，不問其債權已否屆清償期，應提出其權利證明文
    件，聲明參與分配。」、「執行法院知有前項債權人者，應
    通知之。…經通知或公告仍不聲明參與分配者，執行法院僅
    就已知之債權及其金額列入分配。…」、「第2項之債權人
    不聲明參與分配，其債權金額又非執行法院所知者，該債權
    對於執行標的物之優先受償權，因拍賣而消滅，其已列入分
    配而未受清償部分，亦同。」同法第34條第2至4項亦定有明
    文。而所謂應提出其權利證明文件在參與分配人為抵押權人
    時，應指同法第6條第1項第5款所示之債權證明文件、抵押
    權證明文件（如他項權利證明書）。查系爭執行事件於相關
    土地拍賣後、製作分配表前，執行法院曾依強制執行法第34
    條第3項規定通知相關土地第二順位抵押權人即上訴人何素
    惠聲明參與分配，惟上訴人並未聲明參與分配，亦未提出債
    權及抵押權相關證明文件予執行法院乙節，為上訴人所是認
    （見本院卷第52頁反面），已難認系爭抵押權所擔保之債權
    仍存在。上訴人雖辯稱就系爭抵押債權未書立借據等書面債
    權證明（見本院卷第25頁反面），但尚不得以其未提出債權
    證明文件，即否認其對陳太郎所享有之債權云云，然因抵押
    權係從屬於債權，上訴人欲行使系爭抵押權，自須先就有系
    爭抵押債權存在之事實予以證明，始足為之，尚不能因有系
    爭抵押權設定登記之事實，而推定有系爭債權之存在。而證
    人即上訴人之姐姐何素貞固亦到庭證稱係陳太郎之妻開口向
    伊借錢，起初借小錢，她借大筆的只有這一次，因伊當時剛
    買房子不久，所以開口請上訴人借錢給她們，當時想陳太郎
    有房地產抵押就沒開借據，借錢時上訴人未在場，均經由伊
    等語（見本院卷第40頁反面、第41頁），然證人為上訴人之
    姐，其證言不無偏頗之虞，況且依證人所言，是陳太郎太太
    向證人借錢，因金額大而開口請上訴人借款，惟借款時上訴
    人未在場，係由證人拿現金給陳太郎等語（見本院卷第41頁
    ），則依證人所言，亦不足證明系爭借款是上訴人出借予陳
    太郎，此外上訴人復未能舉證證明其與陳太郎間有系爭借款
    債權存在，所辯委無足取。
  (二)次查，上訴人之抵押權係普通抵押權，其存續期間為一年即
    自68年12月11日起至69年12月10日止，有土地登記第二類謄
    本附卷可佐（見原審卷第23頁反面）。則被上訴人主張本件
    縱認上訴人與陳太郎間有金錢往來，雙方約定清償日期為69
    年12月10日，至今已逾30年，亦因民法第125條及第880條規
    定，其借款請求權因罹於時效已消滅，其抵押權亦應消滅，
    故上訴人無權請求系爭債權等語為可採。
  (三)上訴人固抗辯其與陳太郎間之100萬元借貸關係並未約定返
    還期限，其亦未就該債權向陳太郎催告請求返還，是請求權
    時效自未開始起算云云，惟未能就此舉證以實其說，其抗辯
    尚難憑取。上訴人復抗辯被上訴人不得主張時效抗辯云云。
    然按債務人怠於行使其權利時，債權人因保全債權，得以自
    己名義行使其權利，為民法第242條前段所明定。此項代位
    權行使之範圍，就同法第243條但書規定旨趣推之，並不以
    保存行為為限，凡以權利之保存或實行為目的之一切審判上
    或審判外之行為，諸如假扣押、假處分、聲請強制執行、實
    行擔保權、催告、提起訴訟等，債權人皆得代位行使（最高
    法院69年台抗字第240號判例要旨參照）。又消滅時效完成
    之抗辯權即拒絕給付之抗辯權乃權利之一種，如債務人對於
    債權人怠於行使此項抗辯權時，非不得由他債權人代位行使
    （最高法院99年度台上字第1107號判決參照）。是被上訴人
    既亦同為債權人，其代位債務人陳太郎行使時效抗辯，於法
    洵無不合。上訴人此部分之抗辯亦無足採。
七、綜上所述，上訴人既無法提出其債權權利證明文件，證明其
    抵押債權存在，執行法院逕行將其債權100萬元列入分配表
    上，自屬未當，從而被上訴人提起本件分配表異議之訴，於
    本院變更聲明請求判決原法院97年度執字第69295號清償票
    款強制執行事件於民國98年9月22日製作之分配表上，所載
    次序編號7上訴人之債權原本新臺幣100萬元，應予剔除更正
    為0元，洵屬有據，應予准許。
八、本件事證已明，兩造其餘攻擊防禦方法及所提之證據，核與
    判決結果不生影響，爰不再逐一一論駁，附此敘明。
據上論結，本件變更之訴為有理由，依民事訴訟法第463條、第
78條，判決如主文。
中    華    民    國   100    年    3     月    10    日
                  民事第二十庭
                      審判長法  官  張  蘭
                            法  官  王漢章
                            法  官  黃莉雲
正本係照原本作成。
不得上訴。
中    華    民    國   100    年    3     月    11    日
                            書記官  魏汝萍